臺灣新北地方法院民事判決
111年度訴字第870號
原      告  吳宗穎  


訴訟代理人  張育銜律師
被      告  曹正義  
訴訟代理人  曹家澤  


被      告  曹深根  
            曹深河  
            曹深松  
            曹炎盛  
            曹德欽  
            曹炎生  
            曹楊秀蘭
            曹雅菱  
            曹秉羿

兼上列3人
訴訟代理人  曹智暟  

上列當事人間請求分割共有物事件，經本院於民國111年5月26日
言詞辯論終結，判決如下：
    主  文
兩造共有坐落新北市○○區○○段00地號土地應予變價分割，所得價
金由兩造按附表所示應有部分比例分配。
訴訟費用由兩造按附表所示應有部分比例負擔。
    事實及理由
一、原告主張：坐落新北市○○區○○段00地號土地（下稱系爭土地
    ）為兩造所共有（兩造應有部分比例如附表所示），無依使
    用目的或法令限制不能分割之情形，共有人間並無不能分割
    之約定，爰依民法第823條第1項前段及第824條規定，提起
    本件分割共有物之訴。又因系爭土地面積僅16.57平方公尺
    共有人多達12人，倘以原物方式分割，各共有人可分得面積
    甚小，不利各共有人。本件應採變價方式分割，以價金分配
    予各共有人為最公允分割方式等語。併為聲明：如主文所示
    。
二、被告主張：系爭土地為被告的祖先留下，被告希望不要分割
    。併為答辯聲明：原告之訴駁回。
三、按各共有人，除法令另有規定外，得隨時請求分割共有物。
    但因物之使用目的不能分割或契約訂有不分割之期限者，不
    在此限，民法第823條第1項定有明文。次按分割共有物，以
    消滅共有關係為目的。法院裁判分割共有土地時，除因該土
    地內部分土地之使用目的不能分割(如為道路)或部分共有人
    仍願維持其共有關係，應就該部分土地不予分割或准該部分
    共有人成立新共有關係外，應將土地分配於各共有人單獨所
    有（最高法院69年台上字第1831號判決意旨參照）。復按共
    有物之分割，依共有人協議之方法行之。分割之方法不能協
    議決定，或於協議決定後因消滅時效完成經共有人拒絕履行
    者，法院得因任何共有人之請求，命為下列之分配：⑴以原
    物分配於各共有人。但各共有人均受原物之分配顯有困難者
    ，得將原物分配於部分共有人。⑵原物分配顯有困難時，得
    變賣共有物，以價金分配於各共有人；或以原物之一部分分
    配於各共有人，他部分變賣，以價金分配於各共有人。以原
    物為分配時，如共有人中有未受分配，或不能按其應有部分
    受分配者，得以金錢補償之。以原物為分配時，因共有人之
    利益或其他必要情形，得就共有物之一部分仍維持共有，民
    法第824條第1至4項分別定有明文。又法院定共有物分割之
    方法，固可由法院自由裁量，惟應斟酌各共有人之意願、利
    害關係、共有物之性質、分割前使用狀況、分割後各部分所
    得利用之價值及經濟效用、全體共有人利益等有關情狀，於
    符合公平經濟原則下，為適當之決定（最高法院89年度台上
    字第724號、94年度台上字第1149號、96年度台上字第108號
    判決意旨參照）。經查：
  ㈠原告主張，系爭土地為兩造所分別共有，應有部分如附表所
    示一節，有系爭土地登記謄本在卷可佐，可認屬實。原告主
    張，系爭土地並無不得分割之特別約定，且使用目的亦非不
    能分割，僅肇於共有人眾多無法達成分割協議等情，則有調
    解報告紀錄（詳本院110年度板簡字第2162號卷第99頁）附
    卷可佐，亦可認屬實。因而原告訴請分割系爭土地，依民法
    第823條第1項、第824條第2項之規定，並無不合，應屬有據
    。又本件原告前開訴請分割系爭土地之權利，不因系爭土地
    究否被告先祖所留（僅涉分割方案），或其餘共有人（即被
    告11人）有無分割意願而受限制，併此敘明。
  ㈡次查，系爭土地面積共16.57平方公尺，倘以原物方式分割，
    以共有人應有部分折算，原告可分配面積為8.285平方公尺
    （16.57×1/2）及被告可分配面積則約2.761平方公尺（16.5
    7×1/6）至0.138平方公尺（16.57×1/120），若強加原物分
    割，恐將有損系爭土地之完整性（分割後各筆土地均成畸零
    地，細小難加利用。），又價值難於同一，實有難以規劃及
    公平使用之情，足見本件以原物分割，顯有困難，如以原物
    分割亦有礙經濟使用。而如將系爭土地為變價分割，則各共
    有人亦皆可應買，自屬良性公平競價之結果，如價高，各共
    有人能分配之金額隨之增加，反較有利於各共有人，系爭土
    地所有權歸一，亦可發揮更大之經濟效用，亦符合公共利益
    之維持，從而，本院認為以變價分割，足能兼顧各共有人之
    利益，應屬適宜。所得價金按兩造應有部分（如附表所示）
    之比例分配。
  ㈢基上，原告依民法第823條第1項前段之規定，訴請就系爭不
    土地為裁判分割，為有理由，本院依系爭土地之性質及分割
    後之經濟效用等情形，認以變價分割，並按兩造應有部分（
    如附表所示）之比例分配價金為適當。
四、末按因共有物分割之事件涉訟，由敗訴當事人負擔顯失公平
    者，法院得酌量情形，命勝訴之當事人負擔其一部，民事訴
    訟法第80條之1定有明文。查系爭土地雖因兩造無法達成分
    割協議，原告因而提起訴訟，然兩造均因系爭土地之分割而
    互蒙其利，揆諸上開規定，本院認此部分訴訟費用應由兩造
    按分割前之原所有權應有部分比例負擔，始屬公平，爰判決
    如主文第2項所示。
結論：原告之訴為有理由，依民事訴訟法第80條之1，判決如主
文。
中　　華　　民　　國　　111 　年　　6 　　月　　16 　日

                  民事第六庭    法　官　黃信滿
以上正本係照原本作成
如對本判決上訴，須於判決送達後20日內向本院提出上訴狀。如
委任律師提起上訴者，應一併繳納上訴審裁判費。
中　　華　　民　　國　　111 　年　　6 　　月　　16 　日
                                 書記官　黃曉妏
附表：
　
編號 共有人 應有部分 1 原告吳宗穎 1/2 2 被告曹正義 1/6 3 被告曹深根 1/30 4 被告曹深河 1/30 5 被告曹深松 1/30 6 被告曹炎盛 1/30 7 被告曹德欽 1/12 8 被告曹炎生 1/12 9 被告曹楊秀蘭 1/120 10 被告曹雅菱 1/120 11 被告曹秉羿(原名曹智瑋) 1/120   12 被告曹智暟 1/120